ACORDAO-COMPLETO-2582393

ACÓRDÃO 2920/2023 ATA 10/2023 - PRIMEIRA CÂMARA

VISTOS, relatados e discutidos estes autos nos quais se analisam embargos de declaração opostos pelo Senado Federal em face do Acórdão 1149/2023-TCU-Primeira Câmara;
ACORDAM os Ministros do Tribunal de Contas da União, reunidos em Sessão da 1ª Câmara, diante das razões expostas pelo Relator, em:
9.1. conhecer, dos presentes embargos de declaração, com fundamento nos arts. 32, inciso II, e 34 da Lei 8.443/1992, para, no mérito, rejeitá-los;
9.2. encaminhar cópia desta decisão ao Senado Federal e à interessada.

Embargos de declaração opostos em face de decisão que negou provimento a pedido de reexame interposto pelo órgão embargante.

Primeira Câmara

Senado Federal.

3. Interessados/Responsáveis/Recorrentes:
3.1. Interessada: Sônia Maria de Almeida Fenyes (XXX.327.031-XX).
3.2. Embargante: Senado Federal.

13.1. Ministros presentes: Walton Alencar Rodrigues (Presidente), Vital do Rêgo (Relator), Jorge Oliveira e Jhonatan de Jesus.
13.2. Ministro-Substituto convocado que não participou da votação: Augusto Sherman Cavalcanti.

VITAL DO RÊGO

Ministro Vital do Rêgo.

Trata-se de segundos embargos de declaração opostos pelo Senado Federal em face do Acórdão 1149/2023-TCU-Primeira Câmara, por meio do qual esta Corte de Contas acolheu em parte os primeiros embargos de declaração opostos pelo órgão embargante em face do Acórdão 7526/2022-TCU-Primeira Câmara. 
2. 	Em seu novo apelo recursal, juntado na peça 62, em 22/3/2023, o órgão embargante sustenta, no essencial, o que segue:
 (...) 
O presente recurso insurge-se contra contradição apresentada no v. Acórdão 1149/2023-TCU-Primeira Câmara.  
Afim de melhor elucidação, impede destacar que, em retrospectiva aos julgamentos proferidos pelo Tribunal de Contas da União (TCU) , verifica-se que o Tribunal julgou ilegal a aposentadoria da servidora Sonia Maria de Almeida Fenyes, matrícula nº 35637, por meio do referido Acórdão 1026/2022-TCU-Primeira Câmara (Peça nº 18) , quando determinou o expurgo do valor correspondente aos reajustes promovidos após a edição da Lei nº 10.697/2003 incidentes sobre a vantagem VPNI (quintos/décimos) , o que compreenderia, portanto, os reajustes conferidos pelas Leis nº 11.170/2005, 12.779/2012 e 13.302/2016. 
 A essa determinação o Senado Federal interpôs Pedido de Reexame (Peça nº 23) , propugnando pelo reconhecimento da legalidade do reajuste conferido pelas referidas leis, contudo, por meio do Acórdão 7526/2022-TCU-Primeira Câmara (Peça nº 36) , negou-se provimento ao pedido.  
 Verificando a ocorrência de omissões e contradições na referida decisão, o Senado Federal interpôs Embargos de Declaração (Peça nº 44) , objeto de exame do atual Acórdão 1149/2023-TCU-Primeira Câmara. 
 Por meio desta peça recursal, pugnou-se, em síntese, para que lhe sejam conferidos efeito infringentes na forma do art. 287, § 7º do RITCU para ao final dar-lhe provimento no sentido de provocar a reforma daquela decisão, a fim de que se declare a natureza de reajuste geral da Lei nº 13.302/2016, bem como a legalidade da aplicação do reajuste à VPNI, e consequentemente a regularidade do ato de aposentadoria da ex-servidora Sonia Maria de Almeida Fenyes. 
 Ocorre que, ao proferir a mais recente determinação, este e. Tribunal, data máxima vênia, acaba por novamente incorrer em contradição que compromete o cumprimento da própria decisão. Veja-se: 
 O voto do Exmo. Ministro Relator que conduz ao dispositivo do item 9.1, do Acórdão 1149/2023-TCU-Primeira Câmara, apresenta o seguinte embasamento: 
 (...) 
A despeito dos argumentos apresentados, o apelo manejado pelo Senado Federal não teria o condão de promover alteração na parte dispositiva do acórdão embargado. 
Contudo, com vistas a conferir celeridade à presente análise, observo que na sessão de 7/12/2022, foi proferido o Acórdão 2718/2022-TCU-Plenário, por meio do qual esta Corte de Contas entendeu que os reajustes irregulares concedidos às parcelas de quintos devem ser convertidos em VPNI absorvível a partir dos reajustes incidentes após 23/10/2020. Sobre a referida decisão, ainda que as análises realizadas no processo paradigma (TC Processo Processo 012.921/2022-0) escolhido para apreciação em plenário não tenham identificado, vale mencionar que, além da Lei 13.302/2016, as parcelas de quintos pagas aos servidores do Senado Federal também sofreram reajuste irregular pelos índices dados pela Lei 12.779/2012. 
Por tal razão e em linha com a orientação que restou consignada no Acórdão 2718/2022-TCU-Plenário, cabe acolher os presentes embargos de declaração com efeitos infringentes para dar provimento parcial ao pedido de reexame interposto pelo embargante, tornando sem efeito o subitem 9.3.2 do Acórdão 1026/2022-TCU-Primeira Câmara, sem prejuízo de determinar ao Senado Federal que promova o destaque do valor correspondente aos reajustes incidentes sobre a VPNI derivada de quintos/décimos de funções comissionadas, dados pelas Leis 12.779/2012 e 13.302/2016, sujeitando a parcela destacada à absorção por quaisquer reajustes remuneratórios posteriores a 23/10/2020, consoante restou decidido no Acórdão 2718/2022-TCU-Plenário. 
Ante o exposto, voto para que seja adotada a minuta de acórdão que ora trago ao exame deste Colegiado. (...)  (Grifos nossos) . 
 O referido Acórdão 2718/2022-TCU-Plenário[footnoteRef:2], que julgou ato de aposentadoria de servidor do Senado Federal, emitiu determinação dirigida aos demais servidores ativos e aos inativos da Câmara Alta.   [2:  NUP 100.159213/2022-32 - Processo SF nº 0200.023232/2022-01 ] 
 In verbis: 
9.3.1. nos termos do art. 262, caput, do Regimento Interno deste Tribunal, e em conformidade a jurisprudência do Supremo Tribunal Federal (ADI 3.538/RS, ADI 3.840/RR, ADI 3.782/RJ, RE 638.115/CE e outros) , providencie o destaque do valor correspondente aos reajustes incidentes sobre a VPNI derivada de quintos/décimos de funções comissionadas, desde a vigência da Lei 13.302/2016, no prazo 15 (quinze) dias contados da ciência, sujeitandoo à absorção por quaisquer reajustes remuneratórios posteriores a 
23/10/2020, data de publicação do Acórdão 11833/2020-TCU-Primeira Câmara; 
 (...) 
9.3.4. aplique o mesmo procedimento descrito no subitem 9.3.1 aos demais casos de servidores ativos e inativos com VPNI derivadas de quintos/décimos de funções comissionadas reajustadas com base na Lei 13.302/2016; (...) (Grifos nossos) . 
 Tal Acórdão paradigma vem sendo alvo de questionamento pelo Senado Federal, onde defende-se a necessidade de conferir efeitos prospectivos à mudança de interpretação, firmada na alteração de jurisprudência do TCU.  
 Significa dizer que, embora o marco da mudança de jurisprudencial da Corte tenha ocorrido a partir do Acórdão 11833/2020-TCU-Primeira Câmara, em 23 de outubro de 2020, o Tribunal conferiu às decisões tomadas a partir de então caráter retroativo, colidindo com o princípio de legalidade estrita e com a expectativa de segurança jurídica. 
 Contudo, para além do questionamento do momento dos efeitos de alteração de jurisprudência, enquanto o Acórdão 2718/2022-TCU-Plenário se refere exclusivamente aos reajustes promovidos pela Lei nº 13.302/2016, ao utilizá-lo como orientação na reforma da decisão do item 9.3.2 do 1.026/2022-TCU/1ª Câmara, o atual Acórdão 1149/2023-TCU-Primeira Câmara acrescenta os reajustes da Lei nº 12.779/2012, como também passíveis de transformação em parcela compensatória a ser absorvida por reajustes posteriores a 23/10/2020, dando causa a contradição que necessita ser sanada, sobretudo de forma a não criar situação de insegurança jurídica perante a Administração e os administrados, conferindo parâmetros não isonômicos e com repercussão pretérita. 
 Nesse sentido, verifica-se a ocorrência de posicionamentos claramente divergentes nas decisões prolatadas após o referido Acórdão 2718/2022-TCU-Plenário, uma vez que esta Casa já recebeu casos de aposentadoria julgadas ilegais pelo TCU em decorrência da aplicação dos reajustes da VPNI estabelecidos apenas com base na Lei nº 13.302/2016: 
	Nome 
	Decisão 

	Flávia Santinoni Vera
	Acórdão 20/2023-TCU-Primeira Câmara

	Carlos Henrique Nascimento
	Acórdão 52/2023-TCU-Primeira Câmara

	Alexandre Alves Costa Júnior
	Acórdão 15/2023-TCU-Primeira Câmara

	José Nilton Jerônimo
	Acórdão 7/2023-TCU-Segunda Câmara

	Maria Sales Gouveia
	Acórdão 9/2022-TCU-Segunda Câmara

	Anselmo Del Giudice Pereira
	Acórdão 216/2023-TCU-Segunda Câmara

	Nome
	Decisão

	Andréa Maria Carneiro da Cunha Moraes
	Acórdão 669/2023-TCU-Primeira Câmara

	José Tadeu de Amorim
	Acórdão 219/2023-TCU-Segunda Câmara

	Francisco Cézar Brandão Cavalcanti Neto
	Acórdão 217/2023-TCU-Segunda Câmara

	Antônio Marques de Sousa
	Acórdão 221/2023-TCU-Segunda Câmara

	Flávia Marcílio
	Acórdão 731/2023-TCU-Primeira Câmara

 Ora, se a relação apresentada refere-se a casos recentes em que o Tribunal determinou a transformação em parcela compensatória apenas dos reajustes conferidos pela Lei nº 13.302/2016, tendo por referência paradigmática o aludido Acórdão 2718/2022-TCU-Plenário, não parece razoável que o mesmo referencial seja apontado como fundamento para ampliar os efeitos da decisão, ordenando a inclusão, na parcela compensatória da servidora em comento, dos reajustes também da Lei nº 12.779/2012, o que a colocaria em posição de franca desigualdade (dada a igualdade de condições) em relação aos demais servidores aposentados. 
 Assim, delimitada, de forma objetiva, a matéria controvertida que constitui o objeto dos presentes embargos de declaração, que tem por finalidade sanar a latente contradição contida no item 9.1 do Acórdão 1149/2023-TCU-Primeira Câmara frente à determinação do Acórdão 2718/2022-TCU-Plenário, apontada como paradigmática pelo relator, necessário se mostra a necessidade da completa e aprofundada manifestação da Colenda 1ª Turma do TCU quanto aos argumentos apresentados por este Senado Federal, no presente recurso. 
IV. DOS PEDIDOS 
 Ante o exposto, respeitosamente, requer-se:  
a) na forma do art. 287, parágrafo 3º, a concessão de efeito suspensivo ao presente recurso; 
b) a admissibilidade deste recurso e, no mérito, juízo de procedência, pelas razões e fundamentos apontados, para se lhe emprestarem efeitos infringentes, de modo a se determinar prospectividade total à impugnada determinação de elisão ou de transformação em parcela compensatória dos reajustes em questão, reconhecendo-se a necessidade de suprir as omissões e contradições apontadas, evidenciando-se a data a ser considerada para aplicação Enunciado nº 106 da Súmula da Jurisprudência do TCU, caso venha a ser necessário. 
Eis o Relatório.

não há.

Não atuou.

EMBARGOS DE DECLARAÇÃO OPOSTOS EM FACE DO ACÓRDÃO 1.149/2023-TCU-1ª CÂMARA, POR MEIO DO QUAL ESTA CORTE DE CONTAS ACOLHEU EM PARTE OS EMBARGOS DE DECLARAÇÃO OPOSTOS PELO ÓRGÃO EMBARGANTE EM FACE DO ACÓRDÃO 7.526/2022-TCU-1ª CÂMARA. CONTRADIÇÕES ALEGADAS NÃO CARACTERIZADAS. CONHECIMENTO. REJEIÇÃO.

APOSENTADORIA (APOS)

não atuou.

Em análise, embargos de declaração opostos pelo Senado Federal em face do Acórdão 1149/2023-TCU-Primeira Câmara, por meio do qual esta Corte de Contas acolheu parcialmente os primeiros embargos opostos em face do Acórdão 7526/2022-TCU-Plenário, que, por sua vez, negou provimento ao pedido de reexame interposto pelo órgão embargante em face do Acórdão 1026/2022-TCU-Primeira Câmara, decisão esta que considerou ilegal o ato de concessão de aposentadoria emitido em favor da Sra. Sônia Maria de Almeida Fenyes. 
Convém novamente destacar que o juízo pela ilegalidade se deu em razão das seguintes constatações: (i) incorporação de "quintos" pelo exercício de funções comissionadas em período posterior à Lei 9.624/1998; (ii) incorporação de funções comissionadas, ainda antes do advento da Lei 9.624/1998, em desacordo com a disciplina estabelecida no então vigente art. 3º da Lei 8.911/1994; e (iii) concessão de reajustes à parcela de quintos em contrariedade ao disposto na Lei 9.527/1997, que determina que a correção de tais parcelas seja dada apenas por reajustes gerais. 
Preliminarmente, destaco que o órgão embargante tomou ciência da decisão embargada em 20/3/2023, consoante o termo de ciência de comunicação acostado à peça 58. Com isso, o embargo juntado à peça 62 em 22/3/2023 e protocolizado neste Tribunal no dia 20/3/2023 encontra-se tempestivo, nos termos do art. 287, § 1º, do Regimento Interno do TCU.
No novo apelo apresentado, o Senado Federal sustenta, em síntese, que a decisão embargada incorreu em contradição ao incluir, na modulação conferida pelo Acórdão 2718/2022-TCU-Plenário, os reajustes dados pela Lei 12.779/2012 como também passíveis de transformação em parcela compensatória a ser absorvida por reajustes posteriores a 23/10/2020;
Aduz que o TCU vem adotando posicionamentos divergentes e lista 11 Acórdãos (cinco da 1ª Câmara e seis da 2ª Câmara) nos quais a modulação seguiu exclusivamente o comando do Acórdão 2718/2022-TCU-Plenário (sem incluir os reajustes dados pela Lei 12.779/2012) .  
Ao final, o embargante requer:
 (...) 
a admissibilidade deste recurso e, no mérito, juízo de procedência, pelas razões e fundamentos apontados, para se lhe emprestarem efeitos infringentes, de modo a se determinar prospectividade total à impugnada determinação de elisão ou de transformação em parcela compensatória dos reajustes em questão, reconhecendo-se a necessidade de suprir as omissões e contradições apontadas, evidenciando-se a data a ser considerada para aplicação Enunciado nº 106 da Súmula da Jurisprudência do TCU, caso venha a ser necessário.
II
A despeito dos argumentos apresentados, o novo apelo manejado pelo Senado Federal não tem o condão de promover alteração na parte dispositiva do acórdão embargado. 
Vale dizer que a via dos embargos de declaração é estreita e se presta, nos termos do Código de Processo Civil, precipuamente, a desfazer obscuridades, a afastar contradições, a suprir omissões e/ou a corrigir erros materiais que eventualmente se encontrem no acórdão proferido pelo Tribunal. Assim, essa modalidade recursal só permite o reexame do acórdão embargado quando utilizada com o específico objetivo de viabilizar um pronunciamento jurisdicional de caráter integrativo-retificador, vocacionado a afastar as situações de obscuridade, omissão ou contradição, a complementar e a esclarecer o conteúdo da decisão proferida ou, ainda, a retificar erro material. Nesse sentido é a jurisprudência do Supremo Tribunal Federal, consoante se observa a seguir:
EMBARGOS DE DECLARAÇÃO - INOCORRÊNCIA DE CONTRADIÇÃO, OBSCURIDADE, OMISSÃO OU ERRO MATERIAL (CPC, ART. 1.022) - PRETENDIDO REEXAME DA CAUSA - CARÁTER INFRINGENTE - INADMISSIBILIDADE NO CASO - EMBARGOS DE DECLARAÇÃO REJEITADOS. OS EMBARGOS DE DECLARAÇÃO NÃO SE REVESTEM, ORDINARIAMENTE, DE CARÁTER INFRINGENTE - Não se revelam cabíveis os embargos de declaração quando a parte recorrente - a pretexto de esclarecer uma inexistente situação de obscuridade, omissão, contradição ou erro material (CPC, art. 1.022) - vem a utilizá-los com o objetivo de infringir o julgado e de, assim, viabilizar um indevido reexame da causa. Precedentes (Emb. Decl. no A.G.REG. na Reclamação 31.563 Minas Gerais. Relator: Min. Celso de Melo. Julgado em 4/5/2020) .
Nessa senda, rememoro que, para fins de embargos de declaração, a omissão deve consistir na falta de pronunciamento acerca de algum ponto ou questão suscitado pelas partes, ou sobre o qual o julgador deveria se pronunciar de ofício. A contradição, para servir de fundamento para a oposição de embargo de declaração, deve apontar a dúvida em relação à fundamentação utilizada na decisão, demonstrando eventuais incongruências lógicas entre os distintos elementos do julgado. Portanto, ocorre contradição, dentro de uma decisão, quando há emprego de fundamentos antagônicos em relação a outros fundamentos, ou ao relatório ou à conclusão.
In casu, a contradição apontada pelo órgão embargante não procede. Em primeiro lugar, a alegada contradição entre decisões proferidas por relatores diferentes, por si só, não caracteriza uma contradição apta a ser aduzida pela via dos embargos de declaração. Ademais, o argumento trazido por meio do Acórdão 1149/2023-TCU-Primeira Câmara (acórdão ora embargado) apenas complementa a modulação que foi apontada pelo Acórdão 2718/2022-TCU-Plenário, cujo precedente (caso concreto) só tratou dos reajustes irregulares nas VPNI's (quintos/décimos) dos servidores daquela casa, conferidos pela Lei 13.302/2016, a despeito da referida parcela também ter sido reajustada irregularmente pela Lei 12.779/2012. 
Vale mencionar que toda a fundamentação contida no Acórdão 2718/2022-TCU-Plenário se aplica, para fins da modulação que a referida decisão conferiu, também aos reajustes irregulares dados pela Lei 12.779/2012. Não há, pois, qualquer contradição na complementação que esta Corte de Contas vem fazendo, nas decisões mais recentes, na modulação conferida pelo Acórdão 2718/2022-TCU-Plenário. 
Não é por outra razão que várias outras decisões também têm incluído, na modulação dada pelo sobredito Acórdão 2718/2022-TCU-Plenário, os reajustes irregulares conferidos pela Lei 12.779/2012, a exemplo dos Acórdão 540/2023-TCU-Plenário; Acórdãos 1610, 1782, 1784, 1813, 1840, 1841, 1843/2023 todos da 1ª Câmara; Acórdãos 304, 1151, 1.939/2023, todos da 2ª Câmara, entre outros.
Quanto ao efeito prospectivo pugnado pelo órgão embargante, este deve ser discutido no âmbito do TC Processo 012.921/2022-0, processo no qual foi proferido o Acórdão 2718/2022-TCU-Plenário, uma vez que foi por meio da referida decisão que se deu a modulação que vem sendo adotada pelo TCU.  
	Ante o exposto, voto para que seja adotada a minuta de acórdão que ora trago ao exame deste Colegiado.
TCU, Sala das Sessões, em 18 de abril de 2023.
Ministro VITAL DO RÊGO 
Relator